【裁判字號】    98,家訴,74
【裁判日期】    990104
【裁判案由】    分割遺產
【裁判全文】
臺灣新竹地方法院民事判決              98年度家訴字第74號
原      告  丙○○
訴訟代理人  彭成青律師
被      告  甲○○
            乙○○
            己○○
            戊○○
            丁○○
上列當事人間請求分割遺產事件，本院於民國98年12月24日言詞
辯論終結，判決如下：
    主  文
兩造之被繼承人廖滿妹所留遺產現金新台幣捌拾伍萬仟貳佰柒
拾捌元准予分割，分割方法由兩造各按應繼分之比例，由原告丙○○、被告甲○○、乙○○各取得新台幣柒萬壹仟壹佰零陸元、
被告己○○、戊○○、丁○○各取得新台幣貳拾壹萬仟佰貳
拾元。
訴訟費用由兩造按附表一所示之應繼分比例負擔。
    事實及理由
壹、原告起訴主張：
一、兩造之被繼承人廖滿妹於民國98年3 月17日死亡，其配偶何
    阿盛已先其死亡，廖滿妹所生子女即第一順位繼承人計有何
    廖海、被告己○○、戊○○、丁○○等四人，惟何廖海於89
    年12月19日先於廖滿妹死亡，故何廖海之應繼分應由何廖海
    之子女即原告丙○○、被告甲○○、乙○○等三人代位繼承
    ，是以，兩造之被繼承人廖滿妹死亡後，其繼承人每人之應
    繼分為：被告己○○、戊○○、丁○○等三人各四分之一，
    原告與被告甲○○、乙○○等三人各十二分之一。
二、次按，兩造之被繼承人廖滿妹死亡時所遺留之遺產，共有現
    金新台幣(下同)853,278 元，而繼承人得隨時請求分割遺產
    。但法律另有規定或契約另有訂定者，不在此限；被繼承人
    之遺囑，定有分割遺產之方法，或託他人代定者，從其所定
    ；共有物之分割，依共有人協議之方法行之；分割之方法不
    能協議決定，或於協議決定後因消滅時效完成經共有人拒絕
    履行者，法院得因任何共有人之請求，命為下列之分配：一
    、以原物分配於各共有人，此為民法第1164條、第1165條第
    1項、第823條第1項前段、第824條第1項、第2項第1 款前段
    分別定有明文。查兩造之被繼承人廖滿妹所遺留之現金存款
    853,278 元，被繼承人未立遺囑限制遺產分割方法或託他人
    代定，兩造間又無法協議達成分配，則原告自得依法訴請分
    割遺產即現金存款853,278 元，即被告己○○、戊○○、丁○○各取得213,320 元，原告與被告甲○○、乙○○各取得
    71,106元。
貳、被告則以：
一、被告戊○○經合法通知，均未於言詞辯論期日到場，亦未提
    出書狀作任何聲明或陳述。
二、被告甲○○部分：
    被告甲○○經合法通知，未於最後言詞辯論期日到場，惟據
    其前到庭所為之陳述略稱：
    被告甲○○同意分割遺產等語。
三、被告乙○○部分：
    被告乙○○經合法通知，未於最後言詞辯論期日到場，惟據
    其前到庭所為之陳述略稱：
    被告己○○領取兩造被繼承人廖滿妹勞保喪葬補助費8 萬多
    元部分，被告乙○○認為被告己○○應將這筆錢要交給被告
    丁○○，因被告戊○○認為應讓被告丁○○分割遺產需領多
    一點，就將被告己○○分配的遺產扣除喪葬補助費8 萬多元
    ，這8 萬多給被告丁○○。另兩造被繼承人即被告乙○○奶
    奶的後事、喪葬需要用錢，須由每房按比例給付各1 萬元，
    交給被告戊○○去處理等語。
四、被告丁○○部分：
    被告丁○○經合法通知，未於最後言詞辯論期日到場，惟據
    其前到庭所為之陳述略稱：
    被告丁○○對於本件分割遺產沒有意見，又兩造被繼承人即
    被告丁○○母親的後事都是被告戊○○在處理，其願意支付
    1萬元處理母親後事費用，至8萬多元勞保喪葬補助，被告丁○○認為妹妹不能暫為己有，應用以處理後事喪葬費用，且
    被告己○○目前未支付任何喪葬費用等語。
五、被告己○○部分：
    被告己○○經合法通知，未於最後言詞辯論期日到場，惟據
    其前提出之書狀略稱：
    被告己○○對於原告提出本件分割遺產案件，並無意見，請
    法院詳細調查作公正判決等語。
、本院之判斷：
一、本件被告經合法通知，均未於言詞辯論期日到場，核無民事
    訴訟法第386 條所列各款情形，爰依原告之聲請，由其一造
    辯論而為判決，合先敘明。
二、原告主張兩造之被繼承人廖滿妹於98年3 月17日死亡，兩造
    分別為廖滿妹之繼承人，業據提出繼承系統表、戶籍謄本等
    附卷可稽，核與其所述情節相符，自堪信為真實。
三、按繼承人有數人時，在分割遺產前，各繼承人對於遺產全部
    為公同共有；繼承人得隨時請求分割遺產，但法律另有規定
    或契約另有訂定者，不在此限，民法第1151條、第1164條分
    別定有明文；( 又繼承人欲終止其間之公同共有關係，惟有
    以分割遺產之方式為之，將遺產之公同共有關係終止，改為
    分別共有關係，性質上屬分割遺產方法之一，亦有最高法82
    年台上字第748號判決可資參照)。查本件兩造之被繼承人廖
    滿妹之遺產並無不能分割之情形，亦無不分割之約定，被告
    戊○○經本院二次合法通知，均未到庭應訊，復未表示同意
    原告分割遺產之意見，是兩造無法達成分割之協議，則原告
    請求裁判分割被繼承人廖滿妹之遺產，洵屬有據。又遺產繼
    承人，除配偶外，直系血親卑親屬為第一順位繼承人；又同
    一順序之繼承人有數人時，按人數平均繼承；再第1138條所
    定第一順序之繼承人，有於繼承開始前死亡或喪失繼承權者
    ，由其直系血親卑親屬代位繼承其應繼分，此為民法第1138
    條、第1140條、第1141條本文分別定有明文。本件兩造被繼
    承人廖滿妹生前育有何廖海、被告己○○、戊○○、丁○○
    等四名子女，惟何廖海於89年12月19日先於廖滿妹死亡，故
    何廖海之應繼分應由何廖海之子女即原告、被告甲○○、乙○○等三人代位繼承，是以，兩造之被繼承人廖滿妹死亡後
    ，其繼承人每人之應繼分為：被告己○○、戊○○、丁○○
    等三人各四分之一，原告與被告甲○○、乙○○等三人各十
    二分之一，洵堪認定。
四、次按民法第1164條所定之遺產分割，係以遺產為一體，整個
    的為分割，而非以遺產中個個財產之分割為對象，亦即遺產
    分割之目的在遺產公同共有關係全部之廢止，而非個個財產
    公同共有關係之消滅。遺產分割既以消滅遺產公同共有關係
    為目的，故除被繼承人以遺囑禁止繼承人分割之遺產及共同
    繼承人以契約約定禁止分割之遺產外，應以全部遺產整體分
    割，不能以遺產中之個個財產為分割之對象，有最高法院86
    年度台上字第1436號、84年度台上字第2410號民事判決要旨
    可資參照。本件原告既係主張分割遺產之訴，必應就被繼承
    人廖滿妹之全部遺產為分割，而被繼承人廖滿妹於生前擁有
    郵政儲金存款80萬元、6,072元，新竹縣峨眉鄉農會存款45,
    060元、合作金庫銀行存款671元、1,475 元，全部上開存款
    金額合計為853,278 元，業據原告提出財政部台灣省北區國
    稅局遺產稅免稅證明書一紙附卷可稽，且經本院依職權調閱
    兩造之被繼承人廖滿妹名下財產情形，確無擁有上開以外財
    產之記載，此有稅務電子閘門財產所得調件明細表一紙附卷
    可稽，是兩造之被繼承人廖滿妹之遺產既為現金債權，復無
    任何負債，是本院認兩造之被繼承人廖滿妹之遺產依應繼分
    比例分割，乃屬公平及被告雖未到庭，但上揭分割方法乃對
    其有利，依經濟效用及公平原則，爰判決如主文第一項所示
    。
五、至被告乙○○、丁○○雖辯稱被告己○○領取兩造被繼承人
    廖滿妹勞保喪葬補助費8 萬多元部分，被告乙○○認為被告
    己○○應將這筆錢要交給被告丁○○，即應從被告己○○分
    配的遺產扣除喪葬補助費8 萬多元乙節，惟經本院依職權向
    勞工保險局調閱被告己○○領取兩造被繼承人廖滿妹喪葬補
    助費資料，經勞工保險局於98年12月10日以保給命字第0986
    0946910號函覆：廖滿妹於98年3月17日死亡，由其女己○○
    以勞保被保險人身分，申請家屬死亡喪葬津貼3個月計86,85
    0元，該局於98年6月17日核付在案等情，是以，被告己○○
    既係基於勞工保險條例第62條規定，以勞保被保險人身分，
    申請母親廖滿妹死亡時之喪葬津貼，應認該喪葬津貼86,850
    元並非屬於兩造被繼承人廖滿妹所留之遺產，係因被告己○○本身為被保險人投保勞工保險，方會給付，即難據此在被
    告己○○應分取之遺產中，扣除該喪葬津貼，亦堪認定。至
    如廖滿妹之繼承人中亦有投保勞工保險，可領取其母廖滿妹
    死亡時之喪葬津貼，應由其等另行依據不當得利之法律規定
    ，向被告己○○請求給付所應得之喪葬津貼，併此敘明。
六、因分割遺產之訴，係必要共同訴訟，兩造間本可互換地位，
    且兩造均蒙其利，是本院認本件之訴訟費用應由兩造依其應
    繼分之比例負擔訴訟費用，較為公允，併此敘明。
肆、訴訟費用負擔之依據：民事訴訟法第80條之1、第85條第1項
    。
中    華    民    國    99    年    1    月     4     日
                  家事法庭法  官  王佳惠
以上正本係照原本作成。
如對本判決上訴，須於判決送達後20日之不變期間內，向本院提
出上訴狀
中    華    民    國    99    年    1    月     4     日
                          書記官  蔡玉嬌
附表一：
 各繼承人對被繼承人廖滿妹遺產之應繼分列表：
┌───────┬─────┐
│繼承人        │ 應繼分   │
├───────┼─────┤
│原    告      │  1/12    │
├───────┼─────┤
│被告甲○○    │  1/12    │
├───────┼─────┤
│被告乙○○    │  1/12    │
├───────┼─────┤
│被告己○○    │  1/4     │
├───────┼─────┤
│被告戊○○    │  1/4     │
├───────┼─────┤
│被告丁○○    │  1/4     │
└───────┴─────┘

司法院資訊處製作；財團法人民間司法改革基金會備份。
